臺灣高等法院民事判決
108年度保險上易字第19號
上  訴  人  豐豋資產管理有限公司

法定代理人  葉鑑德  
被  上訴人  南山人壽保險股份有限公司

法定代理人  陳棠    
訴訟代理人  江宇鈞  
複  代理人  陳耀南律師

上列當事人間請求給付遲延利息事件，上訴人對於中華民國108
年10月9日臺灣新竹地方法院108年度保險字第3號第一審判決提
起上訴，本院於109年4月22日言詞辯論終結，判決如下：
    主      文
上訴駁回。
第二審訴訟費用由上訴人負擔。
    事實及理由
壹、程序方面：
　　按當事人能力為訴訟成立要件，無論訴訟程序進行至如何程
    度，法院均應依職權調查之。又原告起訴時，原告或被告本
    無當事人能力，惟當事人能力有欠缺之人所為之訴訟行為，
    得經取得能力之本人之承認，溯及於行為時發生效力，民事
    訴訟法第48條定有明文。所謂經取得當事人能力之本人之承
    認，除須經有當事人能力本人之承認外，並須其出而替換無
    能力人參與訴訟，始生補正之效力。再分公司為本公司管轄
    之分支機構，實際上僅為法人之機關，為謀訴訟上之便利，
    現行實務從寬認定分公司就其業務範圍內之事項，有當事人
    能力，惟所謂「就其業務範圍內之事項」，應依訴訟標的之
    法律關係觀察，苟該訴訟標的之法律關係，非以分公司為其
    權利義務之「主體」，尚不得以其係總公司之執行機構，遽
    指該爭訟之法律關係事項，即屬其業務之範圍（最高法院95
    年度台上字第146號判決參照）。查上訴人於原審以南山人
    壽保險股份有限公司新竹分公司（下稱南山人壽新竹分公司
    ）為被告，起訴主張訴外人曾文枱為訴外人雲林縣消防局向
    南山人壽保險股份有限公司（下稱南山人壽總公司）投保團
    體保險契約之被保險人，因南山人壽總公司遲未給付系爭附
    約（詳後述）之殘廢保險金與曾文枱，曾文枱將其對南山人
    壽總公司之遲延給付債務不履行損害賠償債權，讓與訴外人
    葉鑑德，葉鑑德再讓與伊，依債權讓與及民法第231條第1項
    規定之法律關係，請求南山人壽新竹分公司給付伊自民國（
    下同）105年3月31日起至108年7月20日止（下稱系爭期間）
    ，以系爭附約殘廢保險金新臺幣（下同）400萬元（下稱系
    爭保險金）按年息10%計算之遲延利息，共133萬3,333元。
    是上訴人主張之訴訟標的法律關係，其權利義務主體為南山
    人壽總公司，並非南山人壽新竹分公司，亦非屬南山人壽新
    竹分公司之業務範圍，因上訴人於本院已更正為請求南山人
    壽總公司給付，並經南山人壽總公司承認其新竹分公司所為
    之訴訟行為，並出而替換其新竹分公司參與本件訴訟（見本
    院卷第123頁），依上開說明，溯及於行為時發生效力，上
    訴人起訴尚屬合法，爰更正原審被告即本件被上訴人為南山
    人壽總公司（下稱被上訴人）。
貳、實體方面：　　
一、上訴人主張：曾文枱為雲林縣消防局向被上訴人投保第Z000
    000000號保險契約之「團體職業傷害保險附約」（下稱系爭
    附約）之被保險人，於104年8月20日在雲林縣二崙鄉駕駛自
    小貨車載運耕耘機加油途中，發生車禍事故，致脊髓受傷，
    雙下肢癱瘓，左上肢亦無力及關節活動受限，日常生活無法
    自理，向被上訴人申請給付系爭附約之殘廢保險金400萬元
    （即系爭保險金），經被上訴人拒絕，曾文枱於106年3月13
    日將其對南山人壽總公司遲未給付系爭保險金所生之民法債
    務不履行損害賠償債權（下稱系爭遲延利息債權）請求權讓
    與葉鑑德，葉鑑德於108年7月29日再讓與伊，爰依債權讓與
    及民法第231條第1項規定之法律關係，請求被上訴人給付伊
    系爭期間以系爭保險金400萬元按年息10%計算之遲延利息，
    共133萬3,333元。
二、被上訴人則以：曾文枱非要保單位雲林縣消防局所屬人員，
    且其於104年8月20日發生之車禍事故，亦非執行要保單位救
    災救護勤務期間於作業進行當中所發生之意外傷害事故，曾
    文枱對伊並無系爭保險金債權請求權存在，自亦無系爭遲延
    利息債權可供讓與，且曾文枱僅將依民法所生之損害賠償及
    消費者保護法所生之懲罰性賠償等債權請求權讓與葉鑑德，
    不包含系爭保險金及其延滯利息債權請求權，上訴人自無從
    受讓系爭遲延利息債權請求權。縱認系爭遲延利息債權請求
    權存在，亦已罹於時效等語，資為抗辯。
三、上訴人於原審起訴聲明：㈠被上訴人應給付上訴人133萬1,33
    3元。㈡願供擔保請准宣告假執行。被上訴人於原審答辯聲明
    ：㈠上訴人之訴駁回。㈡如受不利判決，願供擔保請准宣告免
    為假執行。原審判決上訴人敗訴，上訴人不服，提起上訴，
    於本院上訴聲明：㈠原判決廢棄。㈡被上訴人應給付上訴人13
    3萬1,333元。被上訴人於本院答辯聲明：上訴駁回。
四、查曾文枱為要保單位雲林縣消防局向被上訴人所投保第Z000
    000000號團體意外傷害保險（下稱團體意外傷害保險）契約
    （下稱系爭主約）之被保險人，其於104年8月20日發生車禍
    事故，致脊髓受傷，雙下肢癱瘓，左上肢亦無力及關節活動
    受限，日常生活無法自理，被上訴人已於105年3月18日給付
    系爭主約之殘廢保險金80萬元與曾文枱，及系爭附約第5條
    約定：「被保險人於本附約有效期間內，因從事職務期間所
    發生之意外傷害事故致其身體蒙受損害而致殘廢或死亡時，
    本公司依照本附約的約定，給付保險金。」，曾文枱向被上
    訴人請求給付系爭保險金400萬元，被上訴人於105年10月11
    日發函拒絕等情，為兩造所不爭執，並有系爭主約、雲林縣
    警察局道路交通事故初步分析研判表、彰化基督教醫療財團
    法人彰化基督教醫院診斷書、傳真催告函、被上訴人105年8
    月12日理賠文件簽收單、被上訴人105年10月11日(105)南保
    服中字第228號函及系爭附約在卷可證（見原審卷第15至28
    頁、第29頁、第35至37頁、第47至48頁、第38頁、第89至10
    4頁），上開事實堪認為真實。
五、上訴人主張曾文枱為系爭附約之被保險人，對被上訴人有系
    爭保險金債權請求權，被上訴人遲未給付系爭保險金與曾文
    枱，曾文枱自得請求被上訴人賠償因遲未給付系爭保險金所
    生之民法債務不履行損害，曾文枱已將系爭遲延利息債權請
    求權讓與葉鑑德，葉鑑德再讓與其，爰依債權讓與及民法第
    231條第1項規定，請求被上訴人給付系爭期間，以系爭保險
    金400萬元按年息10%計算之遲延利息，共133萬1,333元等情
    ，為被上訴人否認，並以前揭情詞置辯。本院判斷如下：
　㈠按債權讓與係以移轉債權為標的之諾成、不要式契約，債權
    讓與時，債權應確實存在。是於債權讓與時，讓與人如無債
    權存在，其受讓人自無從受讓其債權。上訴人主張曾文枱於
    106年3月13日將其對被上訴人之系爭遲延利息債權請求權讓
    與葉鑑德，葉鑑德於108年7月29日再讓與伊乙節，為被上訴
    人否認，並辯稱曾文枱對伊並無系爭保險金債權請求權存在
    ，自亦無系爭遲延利息債權請求權存在，且曾文枱僅將依民
    法所生之損害賠償及消費者保護法所生之懲罰性賠償等債權
    請求權讓與葉鑑德，不包含保險契約所生之保險理賠本金及
    其延滯息債權請求權，被上訴人自無從受讓系爭遲延利息債
    權請求權等語。是本件首應審酌者，乃曾文枱將其對被上訴
    人之系爭遲延利息債權讓與葉鑑德時，曾文枱對被上訴人之
    系爭保險金、系爭遲延利息債權請求權是否存在。
　㈡上訴人主張曾文枱為系爭主約之被保險人名冊內所載之被保
    險人乙節，固為被上訴人所不爭執，惟上訴人主張曾文枱為
    系爭附約之被保險人部分，則為被上訴人否認。按當事人主
    張有利於己之事實者，就其事實有舉證之責任，民事訴訟法
    第277條前段定有明文。查系爭主約條款第2條第2項約定：
    「本契約所稱『被保險人』，是指本契約所附被保險人名冊內
    所載之人員。」等語（見原審卷第15頁），而系爭附約條款
    第2條第2項則約定：「本附約所稱『被保險人』，是指要保單
    位所屬人員，且具備本公司與要保人所約定的條件並參加本
    保險者。」（見本院卷第89頁），可見系爭附約條款約定之
    被保險人，其定義與主約條款約定顯然不同，是系爭主約之
    被保險人並非當然即為系爭附約之被保險人，尚須具有要保
    單位雲林縣消防局所屬人員，且具備被上訴人與雲林縣消防
    局所約定條件，並有參加該附約者，始為系爭附約之被保險
    人。而曾文枱並非雲林消防局所屬人員，且其平日以代耕為
    業（見原審卷第31頁），此為兩造所不爭執，可見曾文枱並
    非雲林消防局所屬人員，且上訴人並未舉證證明曾文枱具備
    被上訴人與雲林縣消防局所約定條件，並有參加該附約，上
    訴人徒以依保險法第54條第2項規定，保險契約之解釋，有
    疑義時，以作有利於被保險人之解釋為原則，主張曾文枱既
    為系爭主約之被保險人，當然亦為系爭附約之被保險人云云
    ，然保險法第54條第2項之適用，係以曾文枱確為系爭附約
    之被保險人為前提，上訴人既未舉證證明曾文枱為雲林縣消
    防局所屬人員，且具備被上訴人與雲林消防局所約定條件，
    並有參加系爭附約，而為系爭附約之被保險人此一前提事實
    ，自無保險法第54條第2項之適用，是上訴人此部分所辯，
    不足採信。
　㈢且查系爭保險金之給付，係以被保險人於系爭附約有效期間
    內，因系爭附約第2條第4項所稱「從事職務期間所發生之意
    外傷害事故」，致其身體蒙受傷害而致殘廢，為請領系爭保
    險金之停止條件（見原審卷90頁之系爭附約條款第7條第1項
    、第5條第1項，及第89頁之系爭附約條款第2條第4項）。上
    訴人所舉證據既不足以證明曾文枱為系爭附約之被保險人，
    則其於104年8月20日駕駛自小貨車載運耕耘機前往加油途中
    發生車禍事故，自亦非屬系爭附約所稱「從事職務期間所發
    生之意外傷害事故」，其對被上訴人並無系爭保險金債權請
    求權存在，自亦無任何因被上訴人遲未給付系爭保險金所生
    之民法債務不履行損害賠償債權請求權可供讓與葉鑑德，上
    訴人自亦無從自葉鑑德處受讓取得任何因被上訴人遲未給付
    系爭保險金所生之民法債務不履行損害賠償債權請求權。
　㈣再民法第231條第1項規定：「債務人遲延者，債權人得請求
    其賠償因遲延而生之損害」，及同法第233條規定：「遲延
    之債務，以支付金錢為標的者，債權人得請求依法定利率計
    算之遲延利息。但約定利率較高者，仍從其約定利率。對於
    利息，無須支付遲延利息。前二項情形，債權人證明有其他
    損害者，並得請求賠償。」。是債務人遲延給付金錢債務，
    債權人得請求債務人給付法定遲延利息，或較高利率之約定
    遲延利息，如債權人證明受有其他損害，並得請求賠償。而
    倘曾文枱得請求被上訴人給付系爭保險金400萬元（此為假
    設語氣，並非本院認定曾文枱得請求被上訴人給付系爭保險
    金），則該債權請求權即屬被上訴人所負金錢債務，於被上
    訴人履行遲延時，曾文枱得請求被上訴人給付以應付保險金
    金額，按年息10%（見原審卷第93頁之系爭附約第18條第2項
    ）計算之約定遲延利息，可見上訴人於本件所主張其所受讓
    行使之系爭遲延利息債權請求權，實即係依民法第231條、
    第233條第1項規定，請求被上訴人給付系爭期間內，遲未給
    付曾文枱系爭保險金400萬元，以該400萬元按年息10%計算
    之約定遲延利息。但依曾文枱與葉鑑德於106年3月13日所簽
    債權讓與書第1條約定：「曾文枱（身分證字號：…）與南山
    人壽保險股份有限公司之間，因保險金理賠糾紛，依民法所
    生之損害賠償及消費者保護法所生之懲罰性賠償（不含保險
    契約所生之保險理賠金本金及其延滯息）等請求權暨債權讓
    與葉鑑德。」等語（見原審卷第53頁），明確可知曾文枱與
    葉鑑德間明白約定，曾文枱並未將對被上訴人之系爭保險金
    本金及其遲延利息等債權請求權讓與葉鑑德，葉鑑德實僅受
    讓民法第233條第3項所規定，債權人證明有其他損害之賠償
    請求權，不包括遲未給付系爭保險金之約定遲延利息，則自
    葉鑑德受讓該債權之上訴人，自亦僅受讓民法第233條第3項
    所規定除遲延利息外之債權人其他損害賠償請求權，益徵葉
    鑑德無從自曾文枱受讓系爭遲延利息債權請求權，自亦無系
    爭遲延利息債權請求權可讓與上訴人，上訴人當然亦無從自
    葉鑑德受讓取得系爭遲延利息債權請求權。換言之，系爭遲
    延利息債權請求權，並未因曾文枱與葉鑑德間、葉鑑德與上
    訴人間分別所為債權讓與，而輾轉移轉歸上訴人取得。況如
    上所述，曾文枱對被上訴人並無系爭保險金債權請求權存在
    ，自亦無任何因被上訴人遲未給付系爭保險金所生之民法債
    務不履行損害賠償請求權可供讓與，上訴人自無從受讓系爭
    遲延利息債權請求權。
　㈤綜上，被上訴人辯稱曾文枱對其並無系爭保險金債權請求權
    ，上訴人並未受讓取得系爭遲延利息債權請求權等情，為可
    採信。上訴人既未取得系爭遲延利息債權請求權，被上訴人
    對之所為時效抗辯，即無審酌必要。附此敘明。
六、綜上所述，上訴人既未受讓取得系爭遲延利息債權請求權，
    其主張依債權讓與及民法第231條第1項規定，請求被上訴人
    給付系爭期間，以系爭保險金400萬元按年息10%計算之遲延
    利息，共133萬1,333元，非屬正當，不應准許。從而原審所
    為上訴人敗訴之判決，並無不合。上訴論旨指摘原判決不當
    ，求予廢棄改判，為無理由，應駁回其上訴。
七、本件事證已臻明確，兩造其餘之攻擊或防禦方法及所用之證
    據，經本院斟酌後，認為均不足以影響本判決之結果，爰不
    逐一論列，附此敘明。
八、據上論結，本件上訴為無理由，依民事訴訟法第449條第1項
    、第78條，判決如主文。
中　　華　　民　　國　　109 　年　　5 　　月　　20　　日
                  民事第十九庭 
                      審判長法  官  魏麗娟
                            法  官  游悅晨
                            法  官  陳慧萍
正本係照原本作成。
不得上訴。
中　　華　　民　　國　　109 　年　　5 　　月　　20　　日

　　　　　　　　　　　　 　書記官  任正人